臺灣臺南地方法院民事判決　　　　　　　95年度訴字第1132號
原　　　告　乙○○
訴訟代理人　蔡麗珠律師
　　　　　　江信賢律師
　　　　　　蘇若龍律師
複　代理人　曾靖雯律師
被　　　告　丁○○
　　　　　　丙○○
上二人共同
訴訟代理人　陳明義律師
上列當事人間拆屋還地等事件，本院於民國96年3月13日言詞辯
論終結，判決如下：
    主  文
原告先位之訴及假執行之聲請均駁回。
被告丙○○應將如附圖編號甲面積三百三十四平方公尺之鐵皮屋
、編號乙面積一百七十六平方公尺之鐵皮屋、編號戊所示之面積
一百三十三平方公尺之鐵皮屋均拆除，及將如附圖編號丙面積十
一平方公尺之貨櫃及編號丁面積一百三十二平方公尺之雜物遷移
，並將土地返還原告。
訴訟費用新台幣元貳萬伍仟捌佰捌拾玖元由被告丙○○負擔。
本判決於原告以新台幣柒拾萬壹仟壹佰元為被告丙○○供擔保後
得假執行。但被告丙○○如以新台幣貳佰壹拾萬參仟參佰元為原
告預供擔保，得免為假執行。
    事實及理由
壹、程序事項：
一、按訴狀送達後，原告不得將原訴變更或追加他訴。但請求之
    基礎事實同一者；擴張應受判決事項之聲明；不甚礙被告之
    防禦及訴訟之終結者，不在此限，民事訴訟法第255條第1項
    第2、3、7款定有明文。
二、所謂請求之基礎事實同一，係指變更或追加之訴與原訴之主
    要爭點有共同性，各請求利益之主張在社會生活上可認為同
    一或關聯，而就原請求之訴訟及證據資料，於審理繼續進行
    在相當程度範圍內具有同一性或一體性，得期待於後請求之
    審理予以利用，俾先後兩請求在同一程序得加以解決，避免
    重複審理，進而為統一解決紛爭者，最高法院91年度台抗字
    第552號判決意旨參照。本件原告依民法第767條所有物返還
    請求權請求拆屋還地，主要爭點即在於坐落臺南縣仁德鄉○○段966 -1地號土地（下稱系爭土地）上之鐵皮屋、貨櫃或
    其他雜物所有權人占有使用系爭土地，是否為無權占有？因
    此，原告起訴主張被告丁○○為上開鐵皮屋、貨櫃及其他雜
    物之所有人，惟被告丁○○辯稱上開物品為其父親丙○○所
    有，故原告請求追加丙○○為被告，揆諸前揭最高法院判決
    意旨，其主張上開物品所有人係無權占有而請求拆屋還地之
    基礎事實應屬同一，亦無礙被告丁○○之攻擊與本件訴訟之
    終結，依民事訴訟法第255條第1項第2、7款規定，應為法之
    所許。
三、又原告原起訴請求被告將系爭土地上之地上物拆除並將土地
    返還原告，嗣經本院履勘現場，系爭土地上除建物外，尚有
    貨櫃及堆置之雜物，爰擴張聲明請求被告將系爭土地上如附
    圖所示編號甲面積334平方公尺、編號乙面積176平方公尺、
    編號戊面積133平方公尺之鐵皮屋均拆除，及將編號丙面積
    11平方公尺之貨櫃及編號丁面積132平方公尺之雜物遷移，
    並將土地返還原告等語，經核與前揭條文規定相符，應予准
    許。
貳、實體事項
一、原告起訴主張：
　(一)系爭土地原係被告丁○○及訴外人陳和田共有，經鈞院以92
  　年度執字第36618號執行案件查封拍賣，為原告於民國94年
    12月8日得標買受，並於同年月20日辦妥所有權移轉登記。
    原告已取得系爭土地所有權，惟其上有如附圖所示編號甲、
    乙、戊所示之鐵皮屋，及編號丙、丁所示之貨櫃及雜物，因
    占有之法律關係不明，不在拍賣範圍內，拍定後不點交，致
    原告無法使用系爭土地。依證人甲○○及己○○於鈞院所述
    ，被告丁○○於兩造協議時曾自承上開鐵皮屋、貨櫃及雜物
    均為其所有，被告丁○○之父親丙○○則從未提及上開鐵皮
    屋、貨櫃及雜物為丙○○所有，足徵被告丁○○應為上開鐵
    皮屋之所有權人。被告丁○○雖辯稱由執行處未將鐵皮屋等
    併付拍賣，足見系爭土地上之鐵皮屋等為其父親丙○○所有
　　云云。然經鈞院調閱92年度執字第36618號執行卷可知，債
  　權人大眾商業銀行股份有限公司（下簡稱大眾銀行）原有聲
    請併付拍賣，只是因大眾銀行無法提出證據證明為被告丁○○所有，故撤回該部分之聲請執行。是被告丁○○在本件訴
    訟中始主張系爭土地上之鐵皮屋等為其父親丙○○所有，不
    足採信。被告丁○○已無法律上正當權源得繼續占有系爭土
    地，卻仍任令所有之鐵皮屋、貨櫃車庫及雜物繼續占有系爭
    土地，顯係無權佔用，爰依民法第767條之規定請求被告丁○○拆除並遷移系爭土地上之鐵皮物、貨櫃車庫及雜物，並
  　將土地返還於原告。
  (二)縱認系爭土地上之鐵皮屋等為被告丙○○所有，原告亦主張
    被告丙○○對系爭土地並無合法占有權源。被告等主張系爭
　　土地是被告丙○○向前手買受後，信託登記在被告丁○○與
  　其兄弟陳和田名下乙節，原告否認之。即令系爭土地係被告
　　丙○○向前手買受，不論被告丙○○登記在被告丁○○與訴
  　外人陳和田名下，係基於信託或贈與關係，被告丙○○在系
    爭土地上興建鐵皮屋是基於與被告丁○○、訴外人陳和田間
    之信託關係或使用借貸關係，均僅有債之效力，基於債權相
    對性原則，不得以之對抗契約以外第三人，系爭土地既已為
    原告經由拍賣取得所有權，原告並不同意被告丙○○繼續使
    用系爭土地，即使原所有人之被告丁○○或訴外人陳和田曾
    基於信託關係或使用借貸關係同意被告丙○○使用系爭土地
    ，因對於原告並無拘束力，不得以之對抗原告，對於原告而
    言，被告丙○○使用系爭土地，仍屬無權占有。
　(三)至於被告援引最高法院43年台上字第639號、48年台上字第
  　1457號判例，均是針對土地與房屋同屬一人，而將土地與房
    屋分開同時或先後出賣之情形而言。而被告等主張系爭土地
    是被告丙○○買受而信託登記在被告丁○○與訴外人陳和田
    名下，已為原告所否認；即使其主張屬實，按不動產所有權
    之取得係以登記為生效要件，且基於土地法第43條土地公信
    原則，系爭土地既是登記在被告丁○○與訴外人陳和田名下
    ，自難認土地與房屋同屬被告之父親丙○○一人所有，故被
    告主張之情形與上開二則判例之案情有別，自無法援引適用
    。此由最高法院90年度台上字第1366號揭櫫判決意旨謂：「
    查最高法院48年台上字第1457號判例所謂應推斷土地承買人
    默許房屋承買人繼續使用土地，係指：土地及房屋同屬一人
    ，而將土地及房屋分開同時或先後出賣之情形而言，倘土地
    及房屋並非同屬一人所有，並無上開判例之適用。本件上訴
    人之系爭房屋係購自姜金方，而被上訴人對基地之所有權則
    購自莊貴有之繼承人，系爭土地及房屋，從未同屬一人所有
    ，上訴人引上開判例為利己之抗辯，自非有理。又合建契約
    僅有債之效力，不得以之對抗契約以外之第三人，土地所有
    人如已將土地出賣並移轉其所有權於他人，則房屋所有人或
    其承受人，不得再執合建契約之約定，對土地承買人主張其
    有使用土地之權利」，足資參照。另被告援引之台灣高等法
　　院57年第1次法律座談會結論，亦係針對土地與房屋為同屬
  　一人所有，其土地經法院拍賣，致土地與房屋之所有權人不
    同之情形而言，與本件之情形有別，自不得比附援引。
　(四)並聲明：
　1.先位聲明：被告丁○○應將系爭土地上如附圖所示編號甲面
  　積334平方公尺、編號乙面積176平方公尺、編號戊面積133
    平方公尺之鐵皮屋拆除，及將編號丙面積11平方公尺之貨櫃
    車庫及編號丁面積132平方公尺之雜物遷移，並將土地返還
    原告；訴訟費用由被告負擔；原告願供擔保，請准宣告假執
    行。
  2.備位聲明：被告丙○○應將系爭土地上如附圖所示編號甲面
  　積334平方公尺、編號乙面積176平方公尺、編號戊面積133
    平方公尺之鐵皮屋拆除，及將編號丙面積11平方公尺之貨櫃
    車庫及編號丁面積132平方公尺之雜物遷移，並將土地返還
    原告；訴訟費用由被告負擔；原告願供擔保，請准宣告假執
    行。
二、被告丁○○則以：
    系爭土地係被告丁○○父親即丙○○於75年6月6日向前手林
    鶴白所購買，於同年月21日以被告兄弟即陳和田、丁○○名
    義信託登記為所有權人，被告父親丙○○購買系爭土地時，
    被告丁○○僅21歲，正服兵役中，根本無資力購買系爭土地
    ，被告父親丙○○購買本件系爭土地後，即在系爭土地上蓋
    建二棟鐵架房屋飼養豬隻，七、八年前丙○○又雇工蓋建一
　　棟鐵架房屋及鐵捲門，上開鐵皮房屋並非被告丁○○所興建
  　，非被告丁○○之所有物，被告丁○○與原告協調時，絕無
    表示系爭土地上之豬舍是其所有。
三、被告丙○○則以：
　(一)被告丙○○一直以養豬、賣豬為業，有30多年的歷史，以前
  　在台南市○區○○路設有養豬場，後來政府嚴禁在住宅區設
    養豬場，被告丙○○乃於75年6月間購買系爭土地，以兒子
    陳和田、丁○○名義信託登記為所有權人，該筆農地本來是
    漁塭，經被告丙○○雇工填土後，在地上先後蓋建兩棟鐵皮
    屋豬舍，即如附圖所示編號甲、乙之豬舍，7、8年前再雇請
    鐵工戊○○在土地上蓋建一棟鐵皮屋豬舍及鐵捲門，即如附
    圖所示編號戊之豬舍，因養豬蓄存豬飼料需要，被告丙○○
  　乃購置貨櫃車庫一部置於系爭土地，另系爭土地上之雜物乃
    被告丙○○以爐燒煮豬菜餿水養豬之用。
  (二)被告丙○○就系爭土地與被告丁○○及第三人陳和田有信託
    契約存在，而在系爭土地上興建鐵皮屋，並非無權占有，原
    告於買受系爭土地時，明知系爭土地上有被告丙○○所建三
    棟鐵皮房屋及地上物，依最高法院43年台上字第639號判例
    意旨：「土地與房屋為各別之不動產，其所有權人各得行使
    其權利，被上訴人雖將基地及其第一、二層房屋出賣予上訴
    人，其對於未賣出之部分自得行使權利，又系爭房屋所用之
    基地，買賣契約既無特別約定，亦應推斷默許被上訴人繼續
    使用」等語，亦同其意旨，台灣高等法院58年法律座談會結
    論謂「甲父既同意其子乙建屋於其基地，丙於法院拍賣中買
    受乙屋取得所有權，即係繼受乙之地位使用土地，顯與無權
    占有之情形有別，應認甲訴請丙拆屋還地為無理由」、台灣
    高等法院57年第1次法律座談會結論謂「丙拍賣系爭建地時
    既明知地上建有房屋而仍予買受，足認其已同意容忍房屋所
    有人某甲設定地上權，某丙除得請求某甲與其設定地上權並
    給付租金外，不得請求拆屋還地」等見解亦同上趣旨，其規
    範之本旨，乃側重於「房屋所有權」與「基地利用權」一體
    化之體現，並基於「房屋既得使用權」保護原則之考量，進
    一步肯認「基地使用權」不因基地物權之嗣候變動而受影響
    ，藉以調和土地與建物之利用關係，庶符社會正義之要求。
    是房屋所有人對土地所有人原已取得「基地利用權」，嗣將
    土地或房屋出賣因致房地異主時，雖與最高法院前判例所稱
    之「土地及房屋同屬一人」情形未盡相同，但就該判例規範
    之目的及債權物權化之趨勢而言，認應依「相類事實，應為
    相同處理」之法理而為類推適用。原告買受系爭土地已知被
    告丙○○在其上建有三棟鐵皮屋，依上開法理應認原告已有
    默許容忍被告丙○○所有上開房屋存在，並繼續使用系爭土
    地之意，原告主張上開房屋係無權占有，顯然無理由。並聲
    明：原告之訴及假執行之聲請均駁回；訴訟費用由原告負擔
    ；如為被告不利之判決時，願供擔保請准宣告免為假執行。
四、本院得心證之理由：
  (一)原告主張系爭土地原登記在被告丁○○及訴外人陳和田名下
    共有，經本院以92年度執字第36618號執行案件查封拍賣，
    由原告於94年12月8日得標買受，並於同年月20日辦妥所有
    權移轉登記，系爭土地上有如附圖所示編號甲、乙、戊之鐵
    皮屋，並堆置如附圖所示編號丙、丁之貨櫃及雜物，惟拍賣
    時備註欄記載「土地上有鐵皮建物，占有之法律關係不明，
    不在拍賣範圍內，拍定後不影響原有之法律關係，拍定後不
    點交。」等情，業據原告提出本院不動產權利移轉證書、系
    爭土地登記謄本、現場照片為證，並經本院調閱92年度執字
    第36618號執行事件核閱無訛，並經本院會同地政人員履勘
    現場查證屬實，製有勘驗筆錄及囑託臺南縣歸仁地政事務所
    人員繪製複丈成果圖各1份存卷可參，且為被告所不爭執，
    堪信屬實。惟原告主張系爭土地上之鐵皮屋、貨櫃及雜物為
    被告丁○○所有，請求被告丁○○將之拆除及遷移一情，為
    被告丁○○及丙○○否認，並辯稱：系爭土地係被告丙○○
    出資購入並信託登記在丁○○及陳和田名下，且系爭土地上
    之鐵皮屋、貨櫃及雜物亦為被告丙○○所有，原告請求被告
    丁○○將之拆除遷移自屬無據，又系爭土地及鐵皮屋等，均
    為同屬被告丙○○所有，依民法第876條規定及判例意旨，
    被告丙○○占有系爭土地顯有合法權利，原告請求被告丁○○將之拆除遷移亦屬無據等語。是本件首應探究重點即為：
    系爭土地及其上鐵皮屋係何人所有？原告請求被告拆除系爭
    土地上之鐵皮屋，及遷移貨櫃及雜物，並將土地返還原告，
    是否有理由？茲分述如下。
  (二)原所有人林鶴白於75年6月6日出售系爭土地後，系爭土地即
    於同年月21日登記在被告丁○○及胞兄陳和田名下保持共有
    一情，為兩造所不爭執，並有被告提出系爭土地之土地異動
    登記謄本，堪信屬實。惟參諸被告所提出丁○○之退伍證，
    被告丁○○為54年9月出生，並於74年6月11日入伍服役，亦
    即系爭土地買賣交易當時，被告丁○○年僅20歲且已入伍服
    役1年，依其當時並無工作亦無收入之情形，且正值服役期
    間無法自由對外聯繫洽談買賣事宜等情觀之，被告等辯稱系
    爭土地並非被告丁○○出資購買，而係被告丁○○父親丙○○出資購買等情，非無可採。再參諸被告丙○○及證人戊○○經本院隔離訊問時，被告丙○○陳稱：購買系爭土地後約
    2年就填土，填完土就搭建附圖編號甲之鐵皮屋，所以編號
    甲的鐵皮屋應該在77、78年左右搭建的，附圖編號乙之鐵皮
    屋約在80、81年才搭建的，附圖編號戊之鐵皮屋及大門口鐵
    捲門係在7、8年前，由其委請戊○○所搭建，費用約為新台
    幣500,000元，以現金支付等語，核與證人戊○○於本院證
    稱：我經營清伍實業社，系爭土地上如附圖編戊之鐵皮屋及
    大門口鐵捲門約係其在7年前所搭建，當時工程款500,000元
    係丙○○分2筆支付的，都是拿現金等語相符（詳本院卷第
    120、120頁背）。由系爭土地買賣交易當時，被告丁○○年
    僅20歲且已入伍服役1年，並未工作亦無收入，且證人戊○○亦證稱系爭土地上如附圖編號戊所示之鐵皮屋，係由被告
    丙○○出資興建等語，則被告主張系爭土地及如附圖編號甲
    、乙、戊之鐵皮屋係被告丙○○出資購買及興建等情，堪以
    採信。至於證人甲○○及己○○證稱：原告請渠等陪同前往
    協調搬遷之事，丁○○及丙○○都有參與，丙○○聽到補賠
    費用為3、40萬元就拒絕協調，丁○○於協調過程中說鐵皮
    屋搭建的豬舍是他的，靠這個維生，希望能將土地給他，丙○○則未提及鐵皮屋是丙○○所有等語，惟參諸當時雙方協
    調重點在於搬遷費用及搬遷期限，對於地上建物為何人所有
    一節，並未依書面資料為實際確認，縱使被告丁○○曾提及
    地上建物為其所有，亦可能係出於談判策略，尚難僅憑此認
    定系爭土地上之鐵皮屋確為被告丁○○所有，況本院依系爭
    土地買賣交易當時，被告丁○○年僅20歲且已入伍服役1年
    ，並未工作亦無收入，證人戊○○亦證稱系爭土地上如附圖
    編號戊所示之鐵皮屋係由被告丙○○出資興建等情，認系爭
    土地係被告丙○○出資購入及建興，已如前述，故依證人甲○○及己○○證詞，尚不足以認定系爭土地上之建物為被告
    丁○○所有。
  (二)惟被告丙○○購入系爭土地後，即登記在被告丁○○及胞兄
    陳和田名下保持共有，不論登記係出於贈與或其他原因，依
    土地法第43條土地公信原則，被告丁○○及胞兄陳和田即為
    系爭土地之所有人。至於被告丙○○雖主張其係基於信託關
    係登記在被告丁○○及訴外人陳和田名下，然為原告所否認
    ，而被告就土地登記在丁○○及陳和田名下係出於信託關係
    一節，復未舉證以實其說，其所辯自難採信。另系爭土地上
    如附圖編號甲、乙、戊所示之鐵皮屋，均係被告丙○○出資
    興建，已如前述，其既為原始出資起造人，自為上開鐵皮屋
    之所有人。基上，系爭土地所有人係被告丁○○及訴外人陳
    和田，系爭土地上如附圖編號甲、乙、戊之鐵皮屋為被告丙○○所有，則系爭土地與土地上建物既非同屬一人所有，自
    與民法第867條法定地上權之要件不符，被告丙○○主張系
    爭土地及地上建物均為其所有，且地上建物有法定地上權，
    其占有係有合法權源云云，無足憑採。另被告援引最高法院
    43 年台上字第639號、48年台上字第1457號之判例，亦係針
    對土地與房屋同屬一人，而將土地與房屋分開同時或先後出
　　賣之情形而言，本件系爭土地及地上建物並非同屬一人，自
  　難援引前揭判例闡示之意旨。末查，民法第876條第1項之法
    定地上權，係針對「建築物」而言，因此，必須係繼續附著
    於土地而達一定經濟上目的，不易移動其所在之物，始足當
    之。然系爭土地上如附圖所示編號丙、丁部分分別係堆置貨
    櫃及雜物等情，業據本院履勘現場查明屬實並製有勘驗筆錄
    附卷可稽，而貨櫃車不具固定性及繼續性之性質，雜物更無
    遮風蔽雨之效用，均非屬建築物甚明，自與民法第876條第1
    項法定地上權之要件不符，故被告丙○○在系爭土地上堆置
    貨櫃及雜物而使用系爭土地，自屬無權占用。
五、綜上所述，系爭土地原登記在被告丁○○及胞兄陳和田名下
    保持共有，渠等為系爭土地之所有人，而系爭土地上如附圖
    編號甲、乙、戊所示之鐵皮屋則係被告丙○○出資興建，系
    爭土地與地上建物並非同屬一人所有。嗣系爭土地由原告拍
    定買受，則被告丙○○所有之地上建物占有使用系爭土地，
    即無合法權源；另系爭土地上如附圖編號丙、丁所示之貨櫃
    及雜物均非屬建築物，更無民法第876條規定之適用，被告
    丙○○在系爭土地上堆置貨櫃及雜物使用系爭土地，自屬無
    權占有。則原告先位請求被告丁○○拆除上開鐵皮屋並將貨
    櫃及雜物遷移，為無理由，其假執行之聲請亦失所附麗，不
    應准許；其備位主張依民法第767條之所有物返還請求權，
    請求被告丙○○將如附圖編號甲面積334平方公尺之土地、
    編號乙面積176平方公尺之土地、編號戊所示之面積133  平
    方公尺之鐵皮屋拆除，及將如附圖編號丙面積11平方公尺之
    貨櫃及編號丁面積132平方公尺之雜物遷移，並將土地返還
    原告，為有理由，應予准許。
六、本件待證事實已臻明確，兩造其餘之攻擊防禦方法及舉證，
    經本院斟酌後，認於判決結果已不生影響，爰不一一詳為論
    述。
七、末按法院為終局判決時，應依職權為訴訟費用之裁判，民事
    訴訟法第87條第1項定有明文。本件第一審裁判費21,889元
    、土地測量規費4,000元，共計25,889元，本件原告先位請
    求被告丁○○拆屋還地，雖無理由，惟其備位請求被告丙○○拆除鐵皮屋、遷移貨櫃及雜物，則為有理由，應由敗訴之
    被告丙○○負擔，是本件訴訟費用額確定如主文第3項所示
    。
八、本件原告與被告丙○○分別陳明願供擔保，請准宣告假執行
    及免為假執行，經核無不合，爰分別酌定相當擔保金額併准
    許之。
九、據上論結，本件原告先位之訴為無理由，備位之訴為有理由
    ，依民事訴訟法第78條、第87條第1項、第390條第2項、392
    條第2項、第3項，判決如主文。
中　　華　　民　　國　　96　　年　　3 　　月　　27　　日
                  民事第五庭  　法　官　林中如
以上正本係照原本作成。
如不服本判決，須於判決送達後20日內向本院提出上訴狀。
中　　華　　民　　國　　96　　年　　3 　　月　　30　　日
                                書記官　凌昇裕
